【裁判字號】    88,訴更,1
【裁判日期】    891009
【裁判案由】    租佃爭議
【裁判全文】
臺灣嘉義地方法院民事判決  八十八年度訴更字第一號
    原      告  台灣鐵路管理局
    法定代理人  辰○○
    訴訟代理人  林國一律師
    被      告  天○○○  住嘉.
    兼
    訴訟代理人  戌○○    住嘉.
    兼
    訴訟代理人
                酉○○    住台.
    被      告  己○○    住嘉.
                丑○○    住高.
                丙○○    住.
                戊○○    住同.
                丁○○    住同.
                庚○○    住台.
                甲○○    住雲.
                癸○○    住雲.
                地○○    住南.
                壬○○    住彰.
                乙○○    住桃.
                子○○○  住台.
                亥○○    住台.
                未○○    住台.
                申○○    住台.
                宇○○    住台.
                巳○○○  住台.
                午○○    住同.
                辛○○    住台北縣中和市○○里○鄰○○街二二０巷三之一號
                蔡玫蘭    住台北縣林口鄉中湖村中湖三六號
                卯○○    住雲.
                寅○○    住雲.
右當事人間租佃爭議事件，被告對於中華民國八十七年六月二日本院八十六年度訴字
第五八六號第一審判決提起上訴，經台灣高等法院台南高分院發回更審，本院判決如
左：
    主    文
被告應將附表所示之土地交還原告。
訴訟費用由被告連帶負擔。
本判決於原告以新台幣壹仟肆佰萬元供擔保後，得假執行，但被告如於假執行程序實
施前，以新台幣肆仟貳佰萬元為原告預供擔保，得免為假執行。
    事    實
甲、原告方面：
  一、聲明：如主文第一項所示，及為以供擔保為條件之假執行宣告。
  二、陳述：
    (一)坐落嘉義市○○○段二四四之一、二四四之一七、二四四之一八、二四四之
        一九號土地，係分割自被告等之被繼承人蔡蔭向原告承租之同段二四四之一
        號田地，同段二四四之二十、二四四之二二、二四四之二三號土地係分割自
        同段二四四之六號土地，而同段二四四之六號土地係於六十五年六月十四日
        ，由蔡蔭向原告承租之同段二四四之七號田地合併而來，同段二四四之二四
        號土地分割自同段二四四之一六號土地，而同段二四四之一六號土地則分割
        自蔡蔭向原告承租之同段二四四之一號土地（下均稱系爭土地）。
    (二)系爭土地地目為田，均為農地，自民國六十年間起，訴外人黃昭明、許元流
        等即占用系爭土地之一部分搭蓋建物，原告訴請拆屋交還土地，獲得勝訴判
        決確定，然為能一次全面處理，其中占用人黃富珠等人，尚有承受上之問題
        待解決，故尚未執行，惟被告為土地承租人負責管理土地，亦得對占用人行
        使權利加以排除，但被告卻將系爭土地租賃交付與訴外人黃麗玉等多人搭蓋
        建物使用，系爭土地上少部分土地雖有栽種香蕉、木瓜等農作物，但依其高
        度及其生長情形，顯係原告申請耕地租佃委員會調處，擬收回耕地後，被告
        為免土地被收回而栽種。
    (三)被告未自任耕作，將系爭土地轉租交付他人搭蓋建物使用，原告自得依耕地
        三七五減租條例第十六條規定收回系爭土地。
  三、證據：提出除於本院前審提出本院八十五年度重訴字第六四號民事判決影本一
      件、相場照片八張為證，並聲請調閱上開民事卷外，補提出戶籍謄本四份。
乙、被告方面：己○○、丑○○、丙○○、戊○○、丁○○、庚○○、甲○○、癸○○、地○○、壬○○、乙○○、子○○○、未○○、申○○、宇○○、巳○○○
    、午○○、辛○○、蔡玫蘭、寅○○等，未於言詞辯論期日到場，亦未提出準備
    書狀作何聲明或陳述。被告己○○、丑○○、丙○○、戊○○、丁○○、庚○○
    、甲○○、癸○○、壬○○、乙○○、子○○○、亥○○、未○○、申○○、蔡
    清湟、蔡玫蘭、宇○○、巳○○○、蔡玫湟、辛○○、卯○○、寅○○等，未於
    最後言詞辯論期日到場，茲據其前到場與被告天○○○、戌○○及酉○○，所為
    聲明及陳述，述之如下：
  一、聲明：駁回原告之訴，如受不利判決願供擔保免為假執行。
  二、陳述：除與原判決記載相同者與以引用外，補陳：
  （一）被告等現耕繼承人自繼承系爭被繼承人承租之土地後，即努力耕種，以維持
        一家生活，因種植農作物，尚須配合季節更換種植，現耕繼承人並無懈怠種
        植之情事，且於八十年間嘉義市政府在系爭土地上興建停車場及開闢道路，
        使用系爭土地被告承租種植之土地，嘉義市政府並以有償撥用方式辦理補償
        地價款予原告，在此其租被告事實上勢必休耕，但在未闢建之土地上可供種
        植部分，被告亦有耕作。
  （二）又系爭土地有部分被訴外人黃昭明占用（現為黃昭明之女黃富珠所占用），
        前經原告訴請黃昭明拆屋還地，業於六十一年間經最高法院以六十一年度台
        上字第八八七號民事判決黃昭明敗訴確定在案，惟原告依上開民事確定判決
        應向黃昭明收回土地而不予收回，迄仍任由黃富珠占用中，而未將上開遭占
        用土地交予被告天○○○耕種，且系爭土地有部分為原告自行作為員工宿舍
        使用，有部分已開闢為既成道路，另有部分則被黃昭明、許元流占用，原告
        未將其排除，竟將系爭土地全部出租予被告，致使承租人即被告僅耕種部分
        面積，無法圓滿使用收益，且有部分占用人蠻橫凶惡，如在現場即予排除，
        恐影響被告身家性命之安全，被告實無法自行排除，況被告亦曾至嘉義市竹
        圍派出所報案，已盡維護保管系爭承租土地之義務。
  （三）系爭土地原為日據時期日人贈與現耕繼承人即被告天○○○之先夫耕種，惟
        因當時未辦理所有權移轉登記，光復後被原告接收管理，並由被告天○○○
        之母蔡蔭承租至今，嗣原告不依台灣省政府民國四十年六月二十七日府綱地
        丙字第一四二五號令，將系爭土地及已被嘉義市○○○○○道路等所承租之
        土地放領予承租人，原告實已有違放領公有地扶植自耕農實施辦法，事實上
        ，現耕繼承人即被告天○○○自原承租人尚未死亡前，就已自任耕作至今，
        依法應可續訂租約變更登記，惟被告天○○○備妥相關證明文件，向原告提
        出申請，原告均不依法辦理，該不定期租約應可變更登記為被告天○○○。
  （四）原告作為員工宿舍之基地，坐落同段二四四之十九號，面積一五○平方公尺
        ，該地號係由原蔡蔭承租之地號二四四之一號分割出來，原告以員工宿舍用
        地及既成道路混於出租面積中，致被告受損失。
  （五）被告自始即自任耕作，而系爭土地被占用搭蓋建物，係因原告廢弛職務，不
        予收回已勝訴之土地，隱瞞自行作宿舍之用，且任由他人占用未善盡排除之
        責，而占用者蠻橫快速占建之結果，原告不依法放領，又不辦理續訂租約，
        罔顧被告之權益，置承租人生計於不顧，執意欲收回土地，不顧現耕繼承人
        之生計。
  三、證據：援引本院前審提出之土地登記簿謄本三份、租約影本三份、聲請書影本
      一份、判決書影本一份、存證信函影本四份及公函影本一份為證。
    理    由
一、本件被告己○○、丑○○、丙○○、戊○○、丁○○、庚○○、甲○○、癸○○
    、地○○、壬○○、乙○○、子○○○、亥○○、未○○、申○○、午○○、蔡
    玫蘭、宇○○、巳○○○、辛○○、卯○○、寅○○等，未於言詞辯論期日到場
    ，核無民事訴訟法第三百八十六條各款所列情形，爰依原告之聲請，由其一造辯
    論而為判決。
二、按耕地租佃爭議事件，出租人或承租人有數人，僅有其中一人或數人參與起訴前
    之調解、調處程序，雖尚有部分人因故未曾參與，仍應認已踐行調解、調處程序
    ，最高法院八十四年度台抗字第二六四號、七十二年度台上字第六八○號判決意
    旨可資參照，蓋因參與調解、調處之部分承租人或出租人，既已無法達成調解、
    調處，實無再行調解、調處之必要，本件原告曾於八十五年六月五日，向嘉義市
    西區區公所申解調解，因承租權繼承人即被告均未全數出席會議，依規定視為調
    解不成立，有嘉義市西區區公所八十五年七月二日八五嘉市西區民字第七九三五
    號函及調解相關資料附於本院八十五年度重訴字第六四號租佃爭議事件卷內可按
    ，到場被告雖指陳被告卯○○、寅○○未曾參與調解調處程序，原告起訴程序不
    合法云云，然依前揭說明，所辯尚非可採，合先敘明。
三、本件原告主張：緣坐落嘉義市○○○段二四四之一、二四四之一七、二四四之一
    八、二四四之一九號土地，係分割自被告等之被繼承人蔡蔭向原告承租之同段二
    四四之一號田地，同段二四四之二十、二四四之二二、二四四之二三號土地係分
    割自同段二四四之六號土地，而同段二四四之六號土地係民國於六十五年六月十
    四日，由蔡蔭向原告承租之同段二四四之七號田地合併而來，同段二四四之二四
    號土地分割自二四四之一六號土地，而二四四之一六號土地分割自蔡蔭向原告承
    租之二四四之一號土地（下合稱為系爭土地），系爭土地地目為田，均為農地，
    自六十年間起，訴外人黃昭明、許元流等即占用系爭土地之一部分，搭蓋建物，
    原告訴請拆除地上物交還土地，獲得勝訴判決確定，目前被告等已將系爭土地部
    分租賃交付與訴外人黃麗玉等多人搭蓋建物使用，原告自得依耕地三七五減租條
    例第十六條之規定，收回系爭土地，爰為如訴之聲明所示之請求。被告天○○○
    、酉○○、戌○○則以：被告等現耕繼承人自繼承系爭被繼承人承租之土地，因
    種植農作物，尚須配合季節更換種植，現耕繼承人並無懈怠種植之情事，且於八
    十年間嘉義市政府在系爭土地上興建停車場及開闢道路，使用系爭土地被告承租
    種植之土地，嘉義市政府並以有償撥用方式辦理補償地價款予原告，在此其租被
    告事實上勢必休耕，但在未闢建之土地上可供種植部分，被告亦有耕作，原告就
    上開補償金不依法補償承租人，竟屢以被告未自任耕作為由，企圖脫免負失職與
    刑責及補償費與損害賠償責任，又系爭土地部分為原告自行作為員工宿舍使用，
    部分已開闢為上開道路，另有部分則被訴外人黃昭明、許元流占用，原告竟將系
    爭土地全部出租予被告，且黃昭明、許元流所占用土地，前於民國六十年間，經
    法院判決原告勝訴在案，原告不依該確定判決，排除訴外人之占用，收回土地交
    付予被告耕種，致使承租人即被告僅耕種部分面積，無法圓滿使用收益，嚴重影
    響被告權益，且系爭土地在開闢道路期間，滿地泥濘、混有鐵條、水泥、石頭、
    砂石、雜物等，耕種非常困難，又被他人占用，現耕繼承人曾報警處理，已盡全
    力排除。被告自始即自任耕作，而系爭土地被占用搭建建物，係因原告廢弛職務
    ，不予收回已勝訴之土地，隱瞞自行供作員工宿舍之用，並任由他人占用未善盡
    排除之責，占用人蠻橫快速占建之結果，原告不依法放領，又不辦理續訂租約，
    罔顧被告之權益，竟置被告生計於不顧等語，資為抗辯。
四、查系爭土地為台灣省所有，原告為管理機關，被告之被繼承人蔡蔭於民國四十五
    年一月間，向原告承租坐落嘉義市○○○段二四四之一、二四六之七號土地，租
    期至四十九年十二月三十一日止，而屆滿後又續定租約一年，嗣後每年換約一次
    ，至五十三年十二月三十一日租期屆滿後，蔡蔭仍在該土地為使用收益，而原告
    不即為反對之意思表示，則前開土地於原告與蔡蔭之間有不定期限租賃契約存在
    ，嗣蔡蔭於五十九年一月二十三日死亡，被告均為其繼承人，而前開同段二四四
    之一號土地，分割增為同段二四四之一六號、之一七號、之一八號、之一九號、
    之二四號等土地，前開同段二四六之七號土地，則併入同段二四四之六號土地，
    再分割增為同段二四四之二○號、之二一號、之二二號、之二三號土地，原告曾
    於八十五年八月間，以被告不自任耕作為由，訴請被告交還土地，經本院八十五
    年度重訴字第六四號民事判決，以當事人不適格駁回原告之訴確定等事實，為到
    場兩造所不爭執，復有土地登記簿謄本及蔡蔭之除戶戶籍謄本附於前開租佃爭議
    事件卷內可稽，並經本院審閱該八十五年重訴字第六四號租佃爭議事件全卷查明
    屬實，自堪信為真實。
五、次查系爭坐落嘉義市○○○段二四四之一號土地上，有訴外人吳惠、吳添和等人
    蓋有鋼鐵造保養廠及工廠各一棟；同段二四四之一九、二○號土地，則由訴外人
    黃富珠、侯黃月建有鋼鐵造、木造住房數棟；同段二四四之一七、一八號土地，
    則由訴外人黃富珠、吳惠使用，被告天○○○僅於複丈成果圖中代號Ｂ、Ｔ、Ｕ
    部分，種植些許香蕉及木瓜等情，業據原審於八十六年十二月五日會同嘉義市地
    政事務所人員履勘現場屬實，製有勘驗筆錄及現場照片八張在卷可稽，有上開勘
    驗筆錄及現場照片附於原審八十六年度訴字第五八六號卷可稽（見該民事卷(1)第
    八十七頁至八十八頁背面、第一０三頁至一０四頁），並經前案即本院八十五年
    度重訴字第六四號租佃爭議事件囑託嘉義市地政事務所勘測，製有複丈成果圖及
    勘驗筆錄附於該案卷可佐（見該民事卷(2)第一三０頁至一三三頁背面），亦為到
    場兩造所不爭執，足認原告主張系爭土地大部分未耕種農作物，堪以採信。
六、又查到場被告雖辯稱：系爭土地部分被他人占用，係因原告未盡出租人之義務，
    排除他人之占用，致使被告僅耕作部分面積，無法為圓滿之使用收益，且伊並未
    轉租給他人使用云云。惟查：原告曾於六十年間，起訴請求被告天○○○等人拆
    屋還地，經本院以六十年度訴字第六四四號及台灣高等法院台南分院六十年度上
    字一六一九號民事判決，認租賃期限屆滿後，承租人即被告天○○○繼續對租賃
    物使用收益，原告並未表示反對意思，應視為不定期限繼續契約；對訴外人黃昭
    明、許元流占用系爭部分土地建築地上物，則認係無權占用，有該判決書影本附
    於上開八十五年度重訴字第六四號租佃爭議事件卷內可參（見該民事卷(1)第一八
    三頁至一八九頁），足認原告至遲於六十年間，已將系爭土地交由被告占有使用
    ，而該租賃契約又係延續被告之被繼承人蔡蔭而來，若被告確有自任耕作，系爭
    土地應不至遭他人無權占用，且被告亦可代位出租人行使或本於自身之權利排除
    他人之占有，故被告以系爭土地因原告未盡出租人之義務，排除他人占用，致其
    僅得使用部分土地耕作，難認為可採。
七、復按耕地三七五減租條例第十六條第一、二項分別規定，承租人應自任耕作，並
    不得將耕地全部或一部轉租於他人；承租人違反前項規定時，原訂租約無效，得
    由出租人收回自行耕種或另行出租。又所謂原訂租約無效，係指承租人違反前項
    鎖定不自任耕作或轉租之限制時，原訂租約無待於另為終止表示，當然向後失其
    效力，租賃關係因而歸於消滅而言，此有最高法院八十年台再字第一五號判例意
    旨可資參照。本件被告承租之系爭土地，大部分均已蓋有鋼鐵造、木造住房，已
    如前述，而其所種之香蕉及木瓜樹，僅占用系爭土地之一小部分，已經本院勘驗
    屬實，足認原告主張被告有不自任耕作之情形，堪信屬實，則依首揭規定，系爭
    土地之全部租約應認均屬無效。
八、綜上所述，系爭土地之租賃關係既已消滅，則原告依耕地三七五減租條例第十六
    條第一、二項規定，請求被告交還土地，洵屬有據，應予准許。
九、另到場被告雖辯稱：原告不依法放領耕地，又未給予開闢道路補償費，嚴重侵害
    其權利乙節。惟按政府機關所為之私有土地徵收、放領，及開闢道路補償費之發
    放等，均係政府本於公權力之行為，人民如不服政府對於放領及補償費之作業，
    自應循行政訴訟程序救濟，而非屬普通民事法院之審理範圍，故被告以前開情詞
    置辯，依上開說明，並非本院所得審酌，附此敘明。
十、本件事證已臻明確，兩造其餘攻擊防禦及舉證，於本判決不生影響，毋庸逐一論
    述，亦併此敘明。
十一、兩造均陳明願供擔保，聲請宣告假執行或免為假執行，核無不合，爰酌定相當
      擔保金額分別准許之。
十二、據上論結，原告之訴為有理由，依民事訴訟法第三百八十五條第一項前段、第
      八十五條第二項、第三百九十條第二項、第三百九十二條判決如主文。
中      華      民      國    八十九    年      十      月       九     日
~B臺灣嘉義地方法院民事第二庭
~B    法  官  李文輝
右為正本證明係照原本作成。
如對本判決上訴應於判決送達後二十日向本院提出上訴狀。
中      華      民      國    八十九    年      十      月    十七      日
~B    書記官  楊福源
~F0
~T40
附表：
┌──────────────┬────┬───────┬───────┐
│ 土地坐落地號               │  地目  │ 面積(公頃)   │  權利範圍    │
├──────────────┼────┼───────┼───────┤
│ 嘉義市○○○段二四四之一號 │  田    │○‧一二九○  │ 全部         │
├──────────────┼────┼───────┼───────┤
│ 同右段二四四之一七號       │  田    │○‧○○四一  │ 全部         │
├──────────────┼────┼───────┼───────┤
│ 同右段二四四之一八號       │  田    │○‧○○八六  │ 全部         │
├──────────────┼────┼───────┼───────┤
│ 同右段二四四之一九號       │  田    │○‧○七九五  │ 全部         │
├──────────────┼────┼───────┼───────┤
│ 同右段二四四之二○號       │  田    │○‧○○二七  │ 全部         │
├──────────────┼────┼───────┼───────┤
│ 同右段二四四之二二號       │  田    │○‧○○○四  │ 全部         │
├──────────────┼────┼───────┼───────┤
│ 同右段二四四之二三號       │  田    │○‧○四○七  │ 全部         │
├──────────────┼────┼───────┼───────┤
│ 同右段二四四之二四號       │  田    │○‧○一四一  │ 全部         │
└──────────────┴────┴───────┴───────┘


司法院資訊處製作；財團法人民間司法改革基金會備份。
